最高法院刑事判決　　　　　　　　　　　　　　　九十三年度台上字第一三五二號
　　上　訴　人　甲○○
右上訴人因過失致人於死案件，不服台灣高等法院中華民國九十年八月十五日第二審
判決（九十年度交上訴字第七五號，起訴案號：台灣板橋地方法院檢察署八十九年度
偵字第八九○號、第八九一號），提起上訴，本院判決如左：
    主  文
上訴駁回。
    理  由
按刑事訴訟法第三百七十七條規定，上訴於第三審法院，非以判決違背法令為理由，
不得為之。是提起第三審上訴，應以原判決違背法令為理由，係屬法定要件。如果上
訴理由狀並未依據卷內訴訟資料，具體指摘原判決不適用何種法則或如何適用不當，
或所指摘原判決違法情事，顯與法律規定得為第三審上訴理由之違法情形，不相適合
時，均應認其上訴為違背法律上之程式，予以駁回。本件原判決認定上訴人甲○○係
台北縣板橋市○○街一三九號五樓明得工程有限公司（下稱明得公司，登記負責人為
呂秀月）之實際負責人，為從事自來水管工程業務之人。明得公司於民國八十七年七
月間，承包台灣省自來水股份有限公司板橋服務所（下稱自來水公司）用戶用水設備
之工程。而自來水公司於八十八年三月間，因用戶「四十張加油站股份有限公司」及
林玉坤申請給水，而於同年四月十七日向台北縣中和市公所（下稱中和市公所）申請
在同市○○路六二九號前挖掘道路修建地下管線工程。上訴人於八十八年五月四日及
六日以挖土機在上址開挖道路，惟並未挖掘到正確之自來水管線，但因已屆施工期限
，須俟自來水公司重新申請開挖，始能繼續施工。上訴人乃於同年五月七日先行回填
路面，並施以臨時性之修復路面工程。其施工時應注意依規定以砂石級配回填分層壓
實，並舖設臨時性三公分以上厚度之瀝青混凝土面層，與原有路面銜接平齊，並應逐
日派員查看，如有下陷，應立即以瀝青混凝土予以舖平，以維交通安全。詎上訴人能
注意，而疏未注意將已開挖之路面壓實舖平，以致於同年月十五日、十六日、十九日
經多日下雨沖刷後，上開挖掘地點處形成一處長約一點五公尺、寬約六點四公尺、深
約八公分散布碎石之凹陷坑洞，而上訴人當時亦明知下雨多日，該臨時修復之路面恐
遭損壞，竟復疏未注意派員前往查看，並修復舖平。嗣於同年月二十日上午十時五十
分許，周志明騎乘車號ＭＤＯ｜四六七號重型機車，行經上開施工路段時，為閃躲某
不詳姓名之人所騎乘自右側四十張加油站駛出之機車，先與該機車擦撞後，駛至上開
凹陷坑洞處，因而滑倒跌落至童德銘（業經檢察官處分不起訴確定）所駕駛車號ＱＩ
｜一四九號預拌水泥車之右後輪前，而遭該車右後輪輾過其頭部，致其頭骨骨折、顱
內出血，當場死亡等情。因而維持第一審論處上訴人從事業務之人，因業務上之過失
致人於死罪刑之判決，而駁回上訴人在第二審之上訴。已敘明上訴人係明得公司之實
際負責人，其承包前揭水管改裝工程，於挖掘路面後，因未挖到正確自來水管線，而
予以回補填平等情，業據上訴人坦供明確，並經證人呂秀月、李文榮證述無訛；且有
工程合約、用水設備工程設計書及挖掘道路修建地下管線工程申請書影本各一份在卷
可稽。而周志明騎機車行經上述路段，為閃躲其他機車而駛至上開道路上之坑洞，致
人車滑倒遭童德銘車輾過頭部而當場死亡之事實，亦經上訴人供承無訛，核與證人鍾
洪秀雲、周高樹蘭證述情節相符，並有道路交通事故調查報告表、現場處理草圖及現
場照片等在卷可資佐證。復經檢察官督同檢驗員相驗屍體明確，有驗斷書、勘驗筆錄
及相驗屍體證明書各一份在卷可憑。並說明依本件工程合約中路面修復工程補充說明
一、路面修復工程一般規定：「管溝回填夯實完成，在路面未修復前，若需要臨時性
修復工程，承包商應依規定隨即舖設臨時性三公分以上厚度瀝青混凝土面層，並逐日
派員查看，如有下陷，應立即予以瀝青混凝土舖平……」。上訴人於挖掘道路後回填
時，原應依約定以級配分層壓實舖平，並隨時注意修復路面損壞，以維護交通安全。
乃其能注意，而竟疏未注意確實依上述方法為之，使該道路受雨水沖刷而形成一處凹
陷坑洞，致發生上揭車禍，造成周某死亡，則其自難辭過失之責。且本件車禍經送請
台灣省台北縣車輛行車事故鑑定委員會鑑定結果，亦認其肇事原因係施工單位挖掘道
路完工後，未立刻清除障礙所造成，有該鑑定意見書一份在卷可按，益證上訴人確有
過失無疑。又上訴人之過失行為與周某死亡間，具有相當因果關係，其犯行堪予認定
；為其所憑之證據及認定之理由。並以上訴人雖否認過失，辯稱：伊回填路面時有依
規定壓實舖平，係因下雨多日淹水，且車流量大，以致路面剝離受損。又該道路回填
後，自來水公司未即依規定報請中和市公所會勘驗收，並舖設永久性道路，以致發生
事故，自不應由伊負責云云。然查上訴人回填路面後，迄發生車禍僅十餘日，該處即
形成上述散布碎石且深度達八公分之凹陷坑洞，可見其並未確實壓實舖平，且觀諸現
場照片，上訴人舖設修復之路面呈長方形，該坑洞呈不規則形狀，且布滿碎石，而其
他部分則未受損，益見上訴人確有回填不均勻之情形。又依上訴人與自來水公司簽訂
之工程合約第十四條規定「乙方（即明得公司）須於工程地點及其附近妥作安全措施
，倘因疏失或未依施工說明書總則十七辦理，以致發生任何意外之事故及損害者，概
由乙方負責……」。再依施工說明書總則十七規定「本工程進行中……乙方並應置辦
一切足以預防公眾危險之設備……尤應特別注意防害設施，如仍發生大小危險事故，
均由乙方負完全責任。」。依上約定，上訴人對該工程範圍內之安全及事故，自應負
責。又上訴人施做上述自來水管改裝工程而挖掘道路，因施工期限已屆，而尚未發現
正確管線，故暫時回填路面為臨時性之修復，俟自來水公司重新申請核定挖掘道路施
工期間後，再予施工。可見本件工程尚未全部完成，縱已暫時回填為臨時性之路面修
復，仍屬在工程進行中，自來水公司尚無須報請中和市公所會勘驗收，在此期間之道
路養護，依合約應由包商負責等情，亦據證人李文榮在第一審證述明確。至台北縣中
和市公所九十年二月十五日九十北縣中工字第二八八，五號函雖稱：上開道路暫時回
填後，至第二次申請開挖期間之道路維護責任，應由自來水公司負責等旨。惟此係針
對中和市公所與自來水公司雙方，對於上開道路維護之責任歸屬而言。但就自來水公
司與承包商明得公司而言，明得公司依合約之規定，就本件臨時修復之路面自有維護
之責任。原判決就上訴人前揭所辯，如何不足以採信，以及其請求再傳訊證人周高樹
蘭，並聲請向中和市公所函查有關回填道路之會勘、驗收及舖設永久性路面事宜，如
何亦無必要等情，亦於理由內一一詳加指駁及說明。核其所為之論斷，俱與卷內資料
相符，從形式上觀察，原判決並無調查未盡、理由矛盾或採證違反證據法則之情形。
上訴意旨略以：證人李文榮為自來水公司之職員，所陳有迴護該公司之虞，原判決採
信其證詞，自屬不當。又上述道路回填後，該部分工程即已完成，且依中和市公所前
揭函文，自來水公司應即報請中和市公所會勘、驗收，並移由該市公所接管及舖設永
久性道路，不應由伊承擔道路維護責任。原判決未予詳查，謂該工程尚未完成，而認
伊對該道路有維護之責任，亦有不合云云。惟查證據之取捨及事實之認定，均為事實
審法院之職權，倘其採證認事並未違反證據法則，自不得任意指為違法。原判決對於
其如何認定上訴人有前揭過失犯罪之事實，已詳敘其所憑之證據及理由。而對於上訴
人否認過失以及前述所辯，如何不足以採信，亦已說明其取捨之理由綦詳。又證人李
文榮係自來水公司板橋服務所之技術師，其與上訴人並無任何怨隙，其所陳上述工程
尚未完成，該道路之回填及養護應由上訴人負責一節，亦與本件工程合約及相關規定
內容相符，則原判決採信其證詞，於法並無不合。上訴意旨並未具體指摘原判決此項
採證職權之行使，有如何違反證據法則之情形，徒謂其所陳有迴護自來水公司之虞云
云，而指摘原判決採證不當，自非依據卷內資料執為指摘之適法上訴理由。又中和市
公所前揭函文雖謂自來水公司於該道路修護回填後，在報請中和市公所會勘、驗收及
接管之前，應負該道路之維護責任。然自來水公司既將該工程發包由上訴人所營之明
得公司實際承做，且本件工程合約、施工說明總則暨自來水管埋設工程施工說明書內
，亦明確約定明得公司應注意工程地點之安全防護，並負事故之責任。上訴人既簽署
上述合約，而實際承包該工程，自不能推諉其工程品質及安全防護之義務。是本件上
訴意旨並非依據卷內訴訟資料具體指摘原判決有何違背法令之情形，猶執其在原審之
辯解，就原審採證認事職權之適法行使，以及原判決已明確論斷詳細說明之事項，任
憑己意，漫指為違法，顯與法律規定得為第三審上訴理由之違法情形不相適合，揆諸
前揭說明，其上訴為違背法律上之程式，應予駁回。
據上論結，應依刑事訴訟法第三百九十五條前段，判決如主文。
中　　　華　　　民　　　國　　九十三　　年　　　三　　　月　　 十八 　　日
                              最高法院刑事第六庭
                                  審判長法官  吳　雄　銘
                                        法官  池　啟　明
                                        法官  石　木　欽
                                        法官  郭　毓　洲
                                        法官  吳　三　龍
      右正本證明與原本無異
                                              書  記  官
中　　　華　　　民　　　國　　九十三　　年　　　三　　　月　　二十三　　日
                                                                        Ｖ
